【裁判字號】    97,上易,39
【裁判日期】    970618
【裁判案由】    損害賠償
【裁判全文】
臺灣高等法院民事判決                  97年度上易字第39號
上  訴  人  蕭慶華
            蕭王玉
共      同
訴訟代理人  林明正律師
共      同
複 代 理人  王榆富律師
            乙○○
被 上 訴人  世代名門公寓大廈管理委員會
法定代理人  甲○○
訴訟代理人  劉智園律師
上列當事人間請求損害賠償事件，上訴人對於中華民國96年11月
21日臺灣士林地方法院96年度訴字第380號第一審判決提起上訴
，本院於97年6月4日言詞辯論終結，判決如下：
    主  文
上訴駁回。
第二審訴訟費用由上訴人負擔。
    事實及理由
甲、程序方面：
    被上訴人之原任法定代理人蔡秋敏於訴訟中代理權消滅，由
    新任之法定代理人甲○○接任，有被上訴人96年10月31日委
    員會會議記錄及扣繳單位設立變更登記申請書附卷可憑，並
    據其具狀聲明承受訴訟（本院卷頁50），核與民事訴訟法第
    170條、第175條之規定，並無不合，應予准許。
乙、實體方面：
一、被上訴人起訴主張：
    被上訴人社區地下室之發電機因納莉颱風造成淹水致無法正
    常運轉，遂於92年1月21日將之交由上訴人蕭慶華（即蕭清
    華）、蕭王玉合夥經營之本記消防器材行承攬維修，雙方並
    訂有發電機組淹水維修合約（下稱系爭維修合約），工程款
    共新台幣（下同）273,000元。嗣被上訴人已依約陸續支付
    報酬共218,400元；詎上訴人維修後，於96年3月6日第一次
    試車時，卻存有油管接錯之問題，4月7日第二次試車又有濾
    清器漏油之問題，4月14日第三次試車，竟發生發電機汽缸
    損壞。上訴人顯未依系爭維修合約履行其義務，經被上訴人
    委請律師發函催告限期修補，惟未獲上訴人善意回應，被上
    訴人乃依民法第254條、第494條、第502條第2項解除契約，
    並委由訴外人北機企業有限公司（下稱北機公司）繼續完工
    ，支付修復費用530,000元，爰請求上訴人返還報酬218,400
    元，及依系爭維修合約第16條第5項之約定、民法第493條第
    2項、第495條第1項、第497條規定，請求上訴人賠償被上訴
    人支付北機公司之修復費用257,000元（530,000－273,000
    ＝257,000）及自起訴狀繕本送達翌日起加計法定遲延利息
    。
  （原審判決上訴人應給付被上訴人257,000元及自起訴狀繕本
    送達翌日即96年4月17日起至清償日止之法定遲延利息；而
    駁回被上訴人返還報酬之請求。上訴人就其敗訴部分提起上
    訴，被上訴人敗訴部分則未據上訴而告確定。）
    並於本院聲明：駁回上訴。
二、上訴人則抗辯如下：
（一）上訴人承攬系爭維修合約，由訴外人林永宏進行系爭發電
      機之維修與整理，於92年3月5日完工。且於同年3月6日試
      車正常運轉2小時，再於同年4月7日試車成功運轉50分即
      屬驗收完成。惟被上訴人拒不付工程尾款且要求再次試車
      ，上訴人遂於92年4月14日再次進行試車，惟於試車50分
      鐘後系爭發電機組發生噴出機油、汽缸有破裂之現象，遂
      停止試車。依合約第12條之規定，係履約完成後之保固行
      為。
（二）系爭發電機於保固期間之92年4月14日發生排氣門彈簧斷
      裂，導致工作物重大故障，依合約第12條約定與上訴人之
      建議，應委由第三公正人士拆機檢驗，確定責任歸屬，但
      被上訴人卻遲至92年6月6日始表示無須委請公正第三人檢
      驗，而要求由上訴人逕行拆解發電機組，以確定故障發生
      原因。經被上訴人要求拆解系爭發電機，發現係發電機組
      第3缸及第4缸之排氣門彈簧斷掉，致排氣門掉入燃燒室被
      活塞撞擊造成損壞，並向被上訴人敘明故障原委。排氣門
      彈簧，非屬合約維修項目，依系爭維修合約與附件一所載
      上訴人維修僅及於發電機清洗與消耗品之更換。況上訴人
      僅係負責維修被上訴人舊有發電機，並非新購定作，對原
      機組之機件好壞尚難定論，乃於系爭修繕契約第12條約定
      「但因人為操作不當、原廠設計不良瑕疵品、天災人禍人
      力所不能抗拒之災害造成之損失者，不在此限。若使用單
      位要求第三公證單位開具檢驗報告，其費用由甲方自行負
      責」。而系爭發電機彈簧，上訴人維修技師林永宏經初級
      檢測，並無任何異狀，其斷裂之原因應屬本身材質不良所
      致。按「定作人所供給之材料，因不可抗力而毀損、滅失
      者，承攬人不負其責。」民法第508條第2項定有明文，故
      非可歸責上訴人，上訴人自無須負責。
（三）退步言，從認系爭維修合約需經第3次試車，方屬履約完
      成。因92年4月14日第3次試車，係因可歸責於定作人所供
      給之材料致造成損害，依民法第496條之規定，上訴人當
      不負修補之責。況被上訴人要求上訴人報價並等待修復通
      知，惟被上訴人未待雙方協商，逕行解除契約，並委由北
      機公司修復完畢，致上訴人無從修復。
    並於本院聲明：
    (一)原判決不利於上訴人部分廢棄。
    (二)廢棄部分，被上訴人於第一審之訴駁回。
三、兩造不爭執之事實
（一）本記消防器材行係上訴人蕭慶華及蕭王玉2人合夥（見原
      審卷頁33、34、125）。
（二）兩造於92年1月21日簽訂系爭維修合約，由上訴人蕭慶華
      、蕭王玉以合夥之本記消防器材行承攬被上訴人世代名門
      公寓大廈管理委員會社區之發電機組之維修，約定總工程
      款273,000元，交貨日期為92年2月25日（見原審頁9-11）
      。
（三）被上訴人於92年3月3日上訴人施工進料給付工程款30% 即
      81,900元，同年3月7日給付上訴人試車款50%即136,500元
      ，共計給付218,400元。
（四）系爭發電機經維修後，分別於92年3月6日、4月7日、4月
      14日進行三次試車，於第三次試車時，發電機汽缸損壞。
      上訴人於同年6月6日將系爭發電機拆解，發現第3、4缸排
      氣門、彈簧斷裂，排氣門掉入燃燒室被活塞撞擊造成損害
      （見原審卷頁77）。
（五）被上訴人於92年7月28日及同年7月29日請律師發函，分別
      通知上訴人蕭慶華、蕭王玉於文到7日內、5日內修復，否
      則即解除契約並請求退還已付承攬報酬，並經上訴人蕭慶
      華、蕭王玉收受（見原審卷頁78、79反面）。嗣被上訴人
      於93年4月28日在原法院93年湖簡字第165號訴訟（下稱前
      訴訟）之言詞辯論期日當庭為解除契約之意思表示（見原
      審卷頁80）。
（六）系爭發電機於92年6月6日至同年11月期間仍處於不能使用
      之狀態。嗣經被上訴人於92年11月間另委由訴外人北機公
      司修復完畢，共支出費用530,000元（見原審卷頁81-83）
      。
四、兩造之爭點及論斷：
    被上訴人主張與上訴人未依系爭維修合約履行義務，經被上
    訴人催告限期修補仍無善意回應，被上訴人自得請求上訴人
    賠償損害等語。為上訴人所否認，並以前揭情詞置辯。是本
    件兩造爭點為：(一)依系爭維修合約上訴人應維修或檢測之
    範圍為何？是否應包括排氣門或彈簧？上訴人是否已完成系
    爭維修合約所約定所有維修項目及內容？上訴人試車時發生
    排氣門及彈簧斷裂其原因為何？是否可歸責於上訴人？(二)
    被上訴人依系爭維修合約第16條第5項約定、民法第495條、
    第493條第2項、第497條規定，請求上訴人賠償損害257,000
    元（530,000－273,000＝257,000），有無理由？茲分別論
    述如下：
  (一)關於上訴人是否已依約完成維修所有項目及系爭發電機組
      發生排氣門及彈簧斷裂原因之爭點：
    １、系爭合約第五條明定：「本合約工作範圍及內容：(1)本
        工程維修之項目，依據附件一按修復9大項目中所訂之
        修復內容施工。」，第六條約定：「發電機組現場修復
        ，乙方（即上訴人）應迅速修理以期使用，所需工具、
        技工均由乙方負責供應含報價單中零件、材料費。」，
        第九條規定：「甲方（即被上訴人）所告知淹水未再使
        用該機組或該機組無正在運轉中淹水，如拆卸引擎後發
        現有違反以上情形，修復所需增加材料及工資必須另行
        ，甲方不得異議。」。再依系爭合約之附件一修復項目
        （見原審卷頁64）所示，除最後第9項測試與試車外，
        其餘8項包括：控制系統、啟動系統、燃油系統、交流
        發電機、耗材、引擎本體、發電機外觀、冷卻系統。而
        修復內容則多係就各系統清洗、校正、換新，其中第6
        項引擎本體的修復內容為：汽缸蓋拆卸內部清洗、汽缸
        套拆卸內部清洗、上修理包換新、油底殼污泥清洗。準
        此以觀，堪認被上訴人主張上訴人依約有將系爭發電機
        組整個引擎全部拆卸並清洗污泥之義務等情，並非無據
        。
    ２、至證人即上訴人將系爭發電機組交付修理之林永宏於前
        訴訟中雖證稱：「全部的維修項目表列中，我只有第6
        項第3小項上修理包沒有處理，其他都有作，因為我把
        引擎蓋打開，發現墊片沒有壞，所以就沒有換，上修理
        包就是（引擎上之）墊片。有的地方可以清洗到，所以
        不一定要把整個機器拆開…引擎本體不用拆…有的部分
        檢查沒有問題就不用再做調整校正…檢查彈簧彈性是否
        疲乏並非本件工程的維修項目，如果要檢查還要再付費
        ，且必須有專門的儀器等語（見原法院93年度簡上字第
        86號，下稱前訴訟二審卷，頁74）。惟證人即北機公司
        維修人員之楊金海則證稱：「他們應該把引擎拆開把泥
        土清洗乾淨，之後要量測引擎機件是否正常，要量缸徑
        …然後要作進排氣閥的研磨，…然後要量氣車彈簧的高
        度…我們去看的時候，引擎拆開約百分之三、四十，當
        時就看到引擎內接合處還有很多泥垢，我們就接著拆並
        清洗，發電機損壞的原因是氣門斷裂或者是彈簧斷裂，
        或者是氣門與彈簧間的半月梢未妥當，導致氣門掉入引
        擎爆發室…。如果在檢修時有先測量彈簧間的高度確認
        有無疲乏時，就可以避免彈簧斷裂。如果發電機引擎在
        淹水時還有在運作，氣門及活塞就有可能歪掉等語（見
        前訴訟二審卷頁60）。再觀之證人楊金海提出之照片4
        紙（附前訴訟一審卷頁69），可以明顯看見機器上確實
        有泥垢，則上訴人未拆開系爭發電機組全部之引擎，僅
        以目測而決定是否清洗維修，致對於彈簧是否腐蝕、有
        無疲乏，氣門有無歪掉等等，本係屬於檢修項目「引擎
        本體」之範圍應予檢測之部分，上訴人顯然未予檢測。
        又上訴人合夥經營消防器材行從事專業修復工作，並未
        事先告知檢測引擎內之排氣門及彈簧係屬另行收費之項
        目，亦未於系爭維修合約中特別約定，則其嗣再以上開
        檢測應用專門儀器須另行收費為由，辯稱：排氣門及彈
        簧非屬系爭維修合約之檢測項目云云，即屬無據。
    ３、系爭發電機組於未經上訴人維修前，並非無法啟動運轉
        ，僅係因此將損壞機器而已，而系爭發電機組在上訴人
        維修後試車時仍發生排氣門、彈簧斷裂等損壞情形。是
        上訴人僅以92年4月7日第2次試車運轉50分鐘，主張已
        依系爭契約本旨給付云云，誠不可採。又系爭維修合約
        第十二條約定：「保固責任：發電機組驗收後保固3個
        月」。而證人林永宏於前訴訟中證稱：「第二次試車50
        分鐘，50分鐘以後發生柴油漏油，所以才約第三次試車
        等語」（見前訴訟二審卷頁75），由此足見，上訴人就
        系爭發電機組之維修尚未經被上訴人完成驗收。則上訴
        人主張：第2次試車運轉後即履行完畢，往後之維修運
        轉均屬保固之範圍云云，亦不足採。本件上訴人維修系
        爭發電機組引擎本體時，未拆開整個引擎，對之作檢測
        ，致無法得知排氣門、彈簧等零件材料之使用損耗情況
        ，以避免損害結果之發生。是被上訴人主張上訴人未依
        系爭維修契約履行檢測義務，即非無據。上訴人抗辯：
        因上開材料性質不佳致斷裂，依民法第496條規定非可
        歸責於上訴人云云，難認可採。
  (二)關於被上訴人依系爭維修合約第16條第5項、民法第493條
      第2項、第495條第1項、第497條之規定，請求上訴人賠償
      損害257,000元之爭點：
    １、系爭維修合約第二條關於付款方式約定：「1.施工進料
        時付30%現金。2.完工驗收試車付50%現金。3.完工驗收
        後第14天第2次試車付20%現金。」準此，堪認兩造約定
        完工後始進行試車驗收程序並付款50%。而本件被上訴
        人於92年3月3日上訴人施工進料時，給付工程款30%即
        81,900元，同年3月7日給付上訴人試車款50%即136,500
        元，共計給付218,400元，為兩造所不爭執。觀之被上
        訴人已給付施工進料款及第1次試車驗收款，足見上訴
        人就系爭發電機組之維修已經完工而進行試車驗收程序
        。則被上訴人本於民法第497條有關工作進行中之瑕疵
        預防請求權，就其使第三人修繕系爭發電機組所生之費
        用，請求上訴人負擔，尚有未合。又系爭維修合約第16
        條第5項乃關於「終止契約」之損害賠償請求規定，而
        本件被上訴人係主張「解除契約」，已如上述，核與上
        開契約約定情形亦有未符。
    ２、按工作有瑕疵者，定作人得定相當期限，請求承攬人修
        補之。承攬人不於前項期限內修補者，定作人得自行修
        補，並得向承攬人請求償還修補必要之費用。民法第49
        3條第1、2項分別定有明文。本件上訴人未依系爭維修
        契約履行檢測引擎內排氣門、彈簧等零件之義務，已如
        上述，而系爭發電機經上訴人維修後，於92年4月14 日
        第三次試車時，因第3、4缸排氣門、彈簧斷裂，排氣門
        掉入燃燒室被活塞撞擊造成系爭發電機組損害，經被上
        訴人於92年7月28日及同年7月29日先後委請律師發函通
        知上訴人於7日內、5日內修復，並經上訴人蕭慶華、蕭
        王玉收受（見原審卷頁78、79反面）。嗣上訴人迄未進
        行修復，被上訴人因系爭發電機仍處於不能使用之狀態
        ，乃於92年11月間另委由訴外人北機公司修復完畢，共
        支出費用530,000元（見原審卷頁81-83），已如上述。
        是被上訴人就已支出之修復費用530,000元扣除系爭維
        修契約約定之工程價款273,000元後，依上開規定，請
        求上訴人償還修復系爭發電機組之必要費用257,000元
        ，為有理由，應予准許。
    ３、民法第495條第1項規定：「因可歸責於承攬人之事由，
        致工作發生瑕疵者，定作人除依前二條之規定，請求修
        補或解除契約，或請求減少報酬外，並得請求損害賠償
        。」，而本件被上訴人依民法第493條第2項之規定，請
        求上訴人償還修復系爭發電機組之必要費用257,000元
        ，為有理由，既如上述，其即無再依民法第495條第1項
        請求損害賠償之必要。
五、綜上所述，被上訴人依民法第493條第2項之規定，請求上訴
    人給付257,000元及自起訴狀繕本送達翌日即96年4月17日起
    至清償日止之法定遲延利息，為有理由，應予准許。是則原
    審就此部分判命上訴人如數給付，並依聲請分別為假執行及
    免為假執行之宣告，理由雖有不同，但結論並無二致，仍應
    予以維持。上訴意旨指摘原判決不當，求予廢棄改判，為無
    理由，應予駁回。
六、本件事證已明，兩造其餘攻擊防禦方法及所提證據，經審酌
    後與本件判決結果不生影響，爰不再一一論述，附此敘明。
丙、據上論結，本件上訴為無理由，依民事訴訟法第449條第2項
    、第78條、第85條第1項前段，判決如主文。
中    華    民    國    97    年    6     月    18    日
                    民事第十四庭
                        審判長法  官  張  蘭
                              法  官  黃麟倫
                              法  官  鄭純惠
正本係照原本作成。
不得上訴。
中    華    民    國    97    年    6     月    20    日
                              書記官  劉麗芬


司法院資訊處製作；財團法人民間司法改革基金會備份。
